臺灣板橋地方法院刑事判決　　　　　　　　　　　　　九十一年度訴字第九七二號
　　公　訴　人　臺灣板橋地方法院檢察署檢察官
　　被　　　告　甲○○
　　　　　　　　乙○○
右列被告因偽造文書等案件，經檢察官聲請簡易判決處刑（九十年度偵字第一六二三
號），本院認不得以簡易判決處刑，逕適用通常程序判決如左：
    主  文
甲○○商業負責人，為納稅義務人以不正當方法逃漏稅捐，處有期徒刑月，如易科
罰金，以佰元折算壹日；又商業負責人，以明知為不實之事項，而填製會計憑證，
處有期徒刑月，如易科罰金，以佰元折算壹日；應執行有期徒刑伍月，如易科罰
金，以佰元折算壹日，緩刑年。
乙○○公司負責人，為納稅義務人以不正當方法逃漏稅捐，處有期徒刑月，如易科
罰金，以佰元折算壹日；又商業負責人，以明知為不實之事項，而填製會計憑證，
處有期徒刑月，如易科罰金，以佰元折算壹日；應執行有期徒刑伍月，如易科罰
金，以佰元折算壹日，緩刑年。
    事  實
一、甲○○係設在臺北縣林口鄉○○○路一九○巷七弄三號二樓之一聯合水泥製品行
    之負責人，為商業登記法規定之從事業務之商業負責人；乙○○係設於臺北縣三
    重市○○街八十二巷十四號四樓之永達金屬工業有限公司（下稱永達公司）之負
    責人，亦為從事業務之商業負責人。甲○○明知丙○○係其下游徐姓包商所僱請
    之工人，並未於民國八十六年一月至同年十二月間，受其僱用在聯合水泥製品行
    工作並支領薪資，竟基於使聯合水泥製品行逃漏稅捐之意思，於八十七年間之某
    日，委由不知情之會計人員，登載丙○○於八十六年間在聯合水泥製品行支領薪
    資所得新臺幣（下同）十七萬元之不實事項，而填製各類所得稅扣繳暨免扣繳憑
    單，並將該筆不實之薪資支出登載於該年度業務上所製作之營利事業所得稅結算
    申報書上，持以向財政部臺灣省北區國稅局行使，以此不正方法使聯合水泥製品
    行漏繳營利事業所得稅達四萬二千元，並足以生損害於丙○○及稅捐稽徵機關核
    課營利事業所得稅之正確性。乙○○亦明知丙○○於八十八年一月至同年十月間
    ，並未受僱於永達公司支領薪資，而係其下游劉姓包商所僱用申報之工人，竟基
    於使永達公司逃漏稅捐之意思，由不知情之會計人員，登載丙○○於八十八年間
    在聯合水泥製品行支領薪資所得二十萬元之不實事項，而填製各類所得稅扣繳暨
    免扣繳憑單，並將該筆不實之薪資支出登載於該年度業務上所製作之營利事業所
    得稅結算申報書上，持以向財政部臺灣省北區國稅局行使，以此不正方法使永達
    公司漏繳營利事業所得稅達五萬元，亦足以生損害於丙○○以及稅捐稽徵機關核
    課營利事業所得稅之正確性。嗣經丙○○向屏東縣鎮公所申請低收入戶證明時，
    發現上開二筆薪資申報資料，始查知上情。
二、案經丙○○訴請臺灣屏東地方法院檢察署呈請臺灣高等法院檢察署檢察長令轉臺
    灣板橋地方法院檢察署檢察官偵查起訴。
    理  由
一、右揭事實，業據被告甲○○、乙○○坦承不諱，核與告訴人丙○○所述相符。此
    外，復有財政部台灣省北區國稅局三重稽徵所九十年九月十一日北區國稅三重資
    字第九○○七五○○號函所附資料及轉帳傳票影本、財政部臺灣省北區國稅局新
    莊稽征所九十一年一月廿五日北區國稅新莊審字第九一○○六五一八一三號函、
    財政部台灣省南區國稅局潮洲稽征所徵收股出具之綜合所得稅各類所得查詢清單
    各一紙在卷可資佐証。被告二人之犯行應堪認定，應依法論處。
二、按員工年度各類所得扣繳暨免扣繳憑單，乃為證明扣繳事項所編製之憑證，核屬
    商業會計法第十五條規定商業會計憑證中之原始憑證之範疇；而商業會計法第七
    十一條第一款以明知為不實之事項，而填製會計憑證或記入帳冊之罪，原即含有
    業務上登載不實之本質，原判決既認定上訴人係從事會計事務之人員，明知其所
    開立附表第一頁至第五頁所示之統一發票均係偽造之統一發票，乃不實之事項，
    竟據以填製會計憑證及記入帳冊，並持以申報稅捐，係犯上述罪名，即不應再論
    以刑法第二百十六條、第二百十五條行使業務上登載不實文書罪最高法院八十七
    年度臺上字第一一號判決足資參照。又按稅捐稽徵法第四十七條第一款之規定，
    係將納稅義務人公司、商號之責任，基於刑事政策之考慮，於其應處徒刑範圍內
    ，轉嫁於公司之負責人或商業負責人，故此情形而受罰之負責人，乃屬於「代罰
    」之性質，其既非逃漏稅捐之納稅義務人，當無所謂基於概括犯意逃漏稅捐，亦
    無所謂與他人有逃漏稅捐之犯意聯絡及行為分擔之可言。公司負責人既非逃漏稅
    捐之納稅義務人，其僅係代罰而已，公司以不正當方法逃漏稅捐，縱由該公司負
    責人或其他有權代表公司之自然人代表公司為之，究非屬於公司負責人本身之犯
    罪行為，自與該公司負責人之其他犯罪行為間，無方法結果之牽連關係可言，最
    高法院八十五年度臺上字第六○六五號、同院八十六年度臺上字第六一九六號判
    決可資參照。是被告甲○○、乙○○填製不實之各類所得稅扣繳暨免扣繳憑單部
    分犯行，應論以違反商業會計法第七十一條第一款之罪，而不另論以業務登載不
    實之罪；被告等將不實之薪資支出登載於營利事業所得稅結算申報書並持以報稅
    行使，各應論以行使業務上登載不實之文書罪，其為不實登載之行為，為高度之
    行使行為所吸收，茲不另論。又聯合水泥製品廠、永達金屬工業有限公司，均係
    稅捐稽徵法之納稅義務人，其以不正方法逃漏稅捐，該當於稅捐稽徵法第四十一
    條之罪。而被告甲○○係聯合水泥製品廠之商業負責人；被告乙○○係永達金屬
    工業有限公司之公司負責人，應就聯合水泥製品廠、永達金屬工業有限公司依稅
    捐稽徵法第四十七條之規定，就應處徒刑之部分，分別轉嫁由被告甲○○、乙○○負責。又被告甲○○、乙○○分別利用不知情之會計人員填製不實之會計憑證
    ，應論以間接正犯。被告甲○○、乙○○所犯填製不實會計憑證罪、行使業務上
    登載不實文書罪間，有方法結果之牽連關係，應依刑法第五十五規定從一重處斷
    。至於被告甲○○、乙○○所犯填製不實會計憑證罪與上開逃漏稅捐罪間，因行
    為主體不同，被告甲○○、乙○○分別本於商業負責人、公司負責人地位，代納
    稅義務人聯合水泥製品廠、永達金屬工業有限公司受罰，揆以前開說明意旨，應
    分論併罰。公訴人意旨就被告等填製不實扣繳憑單部分，認係犯刑法第二百十六
    條、第二百十五條之罪；就被告等所犯逃漏稅捐部分，認係稅捐稽徵法第四十三
    條之罪，起訴法條容有未洽，惟其基本事實仍屬同一，本院自應予審究，並依法
    變更起訴法條。
三、爰酌被告等身為營利事業之負責人，對員工領得薪資自應核實申報，渠等因一時
    投機，致罹刑章，惟所逃漏之稅額分別僅四萬二千元、五萬元，情節尚非重大，
    且被告等犯後態度良好，除如實補足稅額、繳交罰鍰外，於偵、審中均坦承犯行
    ，並酌以被告等之犯罪手段、所生危害等一切情狀，分別量處如主文所示之刑，
    並定其應執行刑。又被告等行為後，刑法第四十一條業於九十年一月四日經立法
    院修正通過，並經總統於九十年一月十日公布，而於同年一月十二日生效施行，
    其修正條文為：「犯最重本刑為五年以下有期徒刑以下之刑之罪，而受六個月以
    下有期徒刑或拘役之宣告，因身體、教育、職業、家庭之關係或其他正當事由，
    執行顯有困難者，得以一元以上三元以下折算一日，易科罰金。但確因不執行所
    宣告之刑，難收矯正之效，或難以維持法秩序者，不在此限。」「併合處罰之數
    罪，均有前項情形，其應執行之刑逾六月者，亦同」，核與修正前刑法第四十一
    條相較，修正後條文顯較有利於被告等，故本件既符合修正後刑法第四十一條之
    情形，自應依刑法第二條規定，併依修正後刑法第四十一條第一項前段規定，諭
    知本件被告等所受宣告之有期徒刑如易科罰金之折算標準。末查被告乙○○未曾
    受有期徒刑以上刑之宣告；被告甲○○雖曾於八十七年間因業務上過失致人於死
    罪，獲判有期徒刑四月，緩刑二年，但已因緩刑期滿未被撤銷，其所宣告之刑失
    其效力，此分別有被告等之臺灣高等法院檢察署刑案紀錄簡覆表表等在卷可參，
    被告甲○○雖係在前案緩刑期滿前犯本罪，惟本案裁判時前案已緩刑期滿，參諸
    司法院（）廳刑一字第一三五二九號函釋意旨，非不符合法定緩刑要件。而被
    告等均一時失慮偶罹刑典，並均已如實補足稅款，經此偵、審教訓及刑之宣告後
    ，應知警惕當無再犯之虞，本院因認被告等所受宣告之刑以暫不執行其刑為當，
    爰分別予以宣告緩刑三年，以啟自新。又被告等所製作之扣繳憑單，業經呈交財
    政部北區國稅局，已非被告等所有，是不併為沒收之宣告，附此敘明。
據上論斷，應依刑事訴訟法第四百五十二條、第二百九十九條第一項前段、第三百條
，稅捐稽徵法第四十一條、第四十七條第一款，商業會計法第七十一條第一款、刑法
第二百十六條、第二百十五條、第五十五條、第五十一條第五款、第七十四條第一款
，罰金罰鍰提高標準條例第一條前段，判決如主文。
本案經檢察官伍逸康到庭執行職務。
中      華      民      國    九十一    年      六      月    二十一    日
                                  臺灣板橋地方法院刑事第六庭
                                          法  官  林漢強
右正本證明與原本無異。
如不服本判決，應於判決送達後十日內，向本院提出上訴狀。
                                          書記官  黃大千
中      華      民      國    九十一    年      六      月    二十一    日
商業會計法第七十一條
商業負責人、主辦及經辦會計人員或依法受託代他人處理會計事務之人員有左列情事
之一者，處五年以下有期徒刑、拘役或科或併科新台幣十五萬元以下罰金：
  一、以明知為不實之事項，而填製會計憑證或記入帳冊者。
  二、故意使應保存之會計憑證、帳簿報表滅失毀損者。
  三、意圖不法之利益而偽造、變造會計憑證、帳簿報表內容或撕毀其頁數者。
  四、故意遺漏會計事項不為記錄，致使財務報表發生不實之結果者。
  五、其他利用不正當方法，致使會計事項或財務報表發生不實之結果者。
稅捐稽徵法第四十一條
納稅義務人以詐術或其他不正當方法逃漏稅捐者，處五年以下有期徒刑、拘役或科或
併科新台幣六萬元以下罰金。
稅捐稽徵法第四十七條
本法關於納稅義務人、扣繳義務人及代徵人應處徒刑之規定，於左列之人適用之：
  一、公司法規定之公司負責人。
  二、民法或其他法律規定對外代表法人之董事或理事。
  三、商業登記法規定之商業負責人。
  四、其他非法人團體之代表人或管理人。
刑法第二百一十五條
從事業務之人，明知為不實之事項，而登載於其業務上作成之文書，足以生損害於公
眾或他人者，處三年以下有期徒刑、拘役或五百元以下罰金。
刑法第二百一十六條
行使第二百十條至第二百十五條之文書者，依偽造、變造文書或登載不實事項或使登
載不實事項之規定處斷。
